臺灣新北地方法院民事判決
109年度訴字第229號
原      告  秦萬永  
訴訟代理人  陳仲豪律師
複  代理人  陳力銓律師
被      告  秦萬益  
訴訟代理人  連憶婷律師
上列當事人間請求分割共有物事件，經本院於民國111年3月31日
言詞辯論終結，判決如下：
    主      文
兩造共有坐落新北市○○區○○段○○○地號土地及其上門牌號碼新北
市○○區○○○路○○○號房屋應合併變價分割，所得價金由兩造各按二
分之一之比例分配。
訴訟費用由兩造各負擔二分之一。
    事實及理由
壹、程序部分：
　　按訴狀送達後，原告不得將原訴變更或追加他訴。但請求之
    基礎事實同一者，不在此限。被告於訴之變更或追加無異議
    ，而為本案之言詞辯論者，視為同意變更或追加，民事訴訟
    法第255條第1項第2款、第2項定有明文。本件原告原起訴請
    求分割兩造共有新北市○○區○○段000地號土地（下稱系爭土
    地），嗣追加請求合併分割其上未辦保存登記之門牌號碼同
    區中正三路185號房屋（下稱系爭房屋，與土地合稱系爭房
    地），核其追加之請求，與原請求之基礎事實同一，被告對
    於原告訴之追加亦無異議而為本案之言詞辯論，視同同意追
    加，與前開規定相符，應予准許。
貳、實體部分：
一、原告主張：兩造共有系爭房地，應有部分比例各1/2，並無
    因使用目的不能分割或契約訂有不分割之期限，惟不能協議
    決定分割方法，爰依民法第823條第1項、第824條第2項、第
    5項規定，請求合併變價分割系爭房地，所得價金由兩造各
    依1/2之比例分配等語。並聲明：兩造共有系爭房地請准予
    合併變價分割，所得價金由由兩造各依1/2之比例分配。
二、被告則以：系爭房地內住有兩造之父及二姊，變價分割將使
    兩造父親及二姊需另覓居處，有違共有物分割原物分割之原
    則，系爭房地自應原物分配予被告，被告則以新臺幣（下同
    ）700萬元補償原告等語資為抗辯。並聲明：原告之訴駁回
    。　
三、經查，系爭房地為兩造所共有，應有部分比例各1/2，系爭
    土地面積285.37㎡，形狀呈長方形，屬鶯歌都市計畫範圍內
    ，土地使用分區為第一種住宅區等事實，有系爭土地謄本、
    新北市政府109年2月10日新北府城測字第1090211965號函、
    新北市政府稅捐稽徵處三鶯分處110年10月4日新北稅鶯二字
    第1105668513號函暨所附房屋稅籍紀錄表可稽（見本院卷一
    第65頁、第77頁、本院卷二第309頁至第312頁），且為兩造
    所不爭執，堪信為真實。
四、本院之判斷：
  ㈠原告請求分割系爭土地為有理由：
  ⒈按各共有人，除法令另有規定外，得隨時請求分割共有物。
    但因物之使用目的不能分割或契約訂有不分割之期限者，不
    在此限，民法第823條第1項定有明文。
  ⒉系爭土地為新北市政府工務局67鶯使字第2781號使用執照（6
    7年土建字第2456號建造執照）等之建築基地含法定空地，
    其上建有系爭房屋，固有新北市政府工務局109年2月17日新
    北工建字第1090225116號函可查（見本院卷一第85頁至第86
    頁），並經本院調取該使用、建造執照卷宗核閱無訛，復經
    本院現場勘驗屬實，且囑託新北市樹林地政事務所製有土地
    複丈成果圖在案。而按建築法所稱建築基地，為供建築物本
    身所占之地面及其所應留設之法定空地。應留設之法定空地
    ，非依規定不得分割、移轉，並不得重複使用；其分割要件
    及申請核發程序等事項之辦法，由中央主管建築機關定之，
    建築法第11條第1項、第3項亦有明文，內政部即依該條第3
    項授權訂定建築基地法定空地分割辦法（下稱分割辦法），
    惟分割辦法僅係對於分割方法之限制，並非不許建築基地共
    有人請求裁判分割建築基地以消滅共有關係，若分割後符合
    分割辦法規定，仍得分割，且經本院函詢新北市政府工務局
    系爭土地若原物分配予共有人之一人取得或變價分割，有無
    涉及建築基地法定空地之分割及有無違反分割辦法之規定等
    節，業據該局以110年10月5日新北工建字第1101779924號函
    復：建築基地因分割產生新地號應依分割辦法辦理，倘僅涉
    及建築物法定空地之所有權移轉登記，無涉分割辦法之規定
    等語明確（見本院卷二第283頁、第307頁、第313頁至第315
    頁），可知建築基地若採原物分配予共有人中之一人取得或
    以變價分割之方法消滅共有關係，即不涉及土地地籍分割，
    而與建築基地法定空地之分割及分割辦法無涉，尚非不得分
    割，非得據此謂有因使用目的不能分割之情事存在。
  ⒊系爭房地既查無因物之使用目的不能分割之情事，亦無以契
    約訂立不分割之期限，兩造就分割方法復不能達成協議，則
    原告請求裁判分割系爭房地，即屬有據。
　㈡原告請求合併分割系爭房地為有理由：
　　按共有人相同之數不動產，除法令另有規定外，共有人得請
    求合併分割，民法第824條第5項著有明文。又專有部分與其
    所屬之共有部分及其基地之權利，不得分離而為移轉或設定
    負擔。專有部分不得與其所屬建築物共用部分之應有部分及
    其基地所有權或地上權之應有部分分離而為移轉或設定負擔
    ，民法第799條第5項、公寓大廈管理條例第4條第2項規定甚
    明。系爭房地之共有人均為兩造，而系爭土地之移轉登記應
    依民法第799條第5項、公寓大廈管理條例第4條第2項規定辦
    理，亦即不得與其上系爭房屋分離而為移轉或設定負擔，有
    新北市政府工務局110年10月5日新北工建字第1101779924號
    函可查，則原告請求合併分割系爭房地，自屬有據。
　㈢系爭房地合併分割之適宜方法：
　⒈按分割之方法不能協議決定，或於協議決定後因消滅時效完
    成經共有人拒絕履行者，法院得因任何共有人之請求，命為
    下列之分配：一、以原物分配於各共有人。但各共有人均受
    原物之分配顯有困難者，得將原物分配於部分共有人。二、
    原物分配顯有困難時，得變賣共有物，以價金分配於各共有
    人；或以原物之一部分分配於各共有人，他部分變賣，以價
    金分配於各共有人。以原物為分配時，如共有人中有未受分
    配，或不能按其應有部分受分配者，得以金錢補償之，民法
    第824條第2項、第3項分別定有明文。又共有物分割方法，
    法院應斟酌當事人之聲明，共有物之性質，經濟效用及全體
    共有人之利益等公平決之，不受當事人主張之拘束（最高法
    院69年度台上字第3100號判決參照）。裁判分割共有物，法
    院應斟酌各共有人之意願、利害關係、共有物之使用情形、
    性質、價值、經濟效用、分得部分之利用價值及全體共有人
    之利益，符合公平經濟原則，其分割方法始得謂為適當（最
    高法院96年度台上字第108號、90年度台上字第1607號、88
    年度台上字第600號判決參照）。共有物之裁判分割，雖以
    原物分割為原則，惟原物分割有事實上或法律上之困難，例
    如原物性質上無法分割或原物分割將減損其價值之情形，仍
    得依變賣之方法分配價金，以維護共有物之經濟效益，及兼
    顧共有人之利益與實質公平（最高法院102年度台上字第133
    6號判決參照）。
　⒉系爭房地合併分割，僅能採取原物分配予共有人中之一人取
    得或變價分割之方法，業如前述，被告雖主張系爭房地原物
    分配予自己單獨所有，卻不願聲請鑑定補償金額，僅願以70
    0萬元補償原告（見本院卷二第420頁），然該700萬元係兩
    造於商談和解過程中所為之陳述，參照民事訴訟法第422條
    規定意旨，於兩造和解不成立後之本案訴訟，本不得採為裁
    判之基礎，且該700萬元與原告未按應有部分比例受分配之
    部分價值究否相當，未經鑑價無從確認，難謂公允適當，足
    認系爭房地採原物分割已陷於事實上及法律上之困難，反之
    如採變價分割，經由市場公開公平良性競標之方式及結果，
    可使系爭房地之交易價值及經濟效用整體提升或極大化，使
    各共有人能按應有部分比例分配合理之價金，對全體共有人
    均屬有利，各共有人尚得藉由參與競標或優先承買權之行使
    取得系爭房地之所有權，對全體共有人亦屬公允，是斟酌共
    有人之利害關係、共有人之意願、共有物之利用價值、經濟
    效用等，認系爭房地採變價分割應為最適當之分割方法，且
    能兼顧各共有人之利益與實質公平。
五、綜上所述，原告請求合併分割系爭房地，為有理由，應予准
    許，並斟酌當事人之聲明、各共有人之意願、利害關係、使
    用狀況、共有物之性質、價值、經濟效用及全體共有人之利
    益等，裁量將系爭房地合併變價分割，所得價金由兩造各按
    1/2之比例分配，爰判決如主文第1項所示。
六、本件事證已臻明確，兩造其餘攻擊防禦方法及證據，經審酌
    後與判決之結果不生影響，爰不一一論列。
七、按分割共有物之訴，以請求分割共有物之形成權為訴訟標的
    ，當事人提出之分割方法僅係供法院參考，對於各共有人而
    言，並無勝負之問題，且兩造本可互換地位，任一共有人起
    訴請求分割，均無不可，原告起訴雖於法有據，但被告應訴
    係因訴訟性質所不得不然，故本件訴訟費用應由兩造依系爭
    房地原應有部分比例負擔，始為公允合理，爰諭知如主文第
    2項所示。
據上論結，本件原告之訴為有理由，依民事訴訟法第80條之1，
判決如主文。　　　
中　　華　　民　　國　　111 　年　　4 　　月　　22　　日
                  民事第六庭    法　官　陳佳君
以上正本係照原本作成。　　　　　　　　　
如對本判決上訴，須於判決送達後20日內向本院提出上訴狀。如
委任律師提起上訴者，應一併繳納上訴審裁判費。
中　　華　　民　　國　　111 　年　　4 　　月　　25　　日
                                書記官  李淑卿